臺灣高等法院花蓮分院刑事判決　　　　 95年度上易字第172號
上　訴　人
即　被　告　甲○○
　　　　　　乙○○
　　　　　　　　　　（現於台灣花蓮戒治所戒治中）
上列上訴人因竊佔等案件，不服中華民國95年10月23日臺灣花蓮
地方法院95年度易字第173號第一審判決（起訴案號：臺灣花蓮
地方法院檢察署94年度發查偵字第308號），提起上訴，本院判
決如下：
    主  文
原判決關於竊佔罪部分撤銷。
甲○○違反在公有山坡地內不得從事農地使用之規定，處有期徒
刑陸月，如易科罰金，以新台幣玖佰元折算壹日。
乙○○無罪。
    事  實
一、甲○○明知花蓮縣卓溪鄉○○段第165之3地號土地（下稱16
    5之3土地或系爭土地），屬中華民國所有，由行政院原住民
    族委員會（下稱原住民委員會）管理，並經行政院於民國（
    下同）68年11月21日台（68）經字第11701號函核定，臺灣
    省政府86年10月8日（86）府農字第168867公告為山坡地，
    且經花蓮縣卓溪鄉公所召開四次協調會，將系爭土地歸由丁○○使用，並於92年12月間經花蓮縣卓溪鄉原住民保留地土
    地權利審查委員會（下稱原住民保留地土地權利審查委員會
    ）審查通過由丁○○登記耕作權，非經主管機關之同意，不
    得在上開山坡地內從事農地使用，竟於93年1月7、8日在系
    爭土地如複丈成果圖斜線所示部分整地耕種，面積達0.50
    37公頃。
二、案經丁○○訴由臺灣花蓮地方法院檢察署檢察官偵查起訴。
    理  由
壹、有罪部分
一、訊據被告甲○○固坦承於系爭土地上耕種，惟否認犯行，辯
    稱：卓溪鄉公所已核准其自78年4月17日起至81年4月16日止
    使用系爭河川地，期滿後公所雖未再核准使用，但伊仍一直
    耕作使用迄今，丁○○或他父母並沒有耕作使用過。伊雖有
    出席92年間召開之原住民保留地登錄協調會議，但不清楚在
    協調什麼事情，亦不知系爭土地歸丁○○使用，伊無竊佔之
    犯意云云。惟查：
（一）系爭165之3土地屬中華民國所有，現由原住民委員會管理
      ，並經行政院於68年11月21日台（68）經字第11701號函
      核定，臺灣省政府86年10月8日（86）府農字第168867公
      告為山坡地之事實，有土地登記謄本、花蓮縣政府96年4
      月25日函在卷可稽（本院卷第107-112頁）。花蓮縣卓溪
      鄉公所雖准被告甲○○自78年4月17日至81年4月16日止使
      用系爭土地，然屆滿後未延長其使用年限，並於91年11月
      26日、12月18日、12月24日及92年8月29日分別召開四次
      協調會確認系爭土地由丁○○取得耕作權，並於92年11月
      14日公告一個月無人提出異議後，送交原住民保留地土地
      權利審查委員會審查通過依法辦理登記，有花蓮縣卓溪鄉
      公所94年7月7日函及歷次協調會議紀錄附卷可查（本院卷
      第73-83頁），而被告確實在系爭土地上耕作，面積達0.
      5037公頃，亦有花蓮縣玉里地政事務所94年5月6日土地複
      丈成果圖存卷可憑。卓溪鄉公所既於92年11月間公告將系
      爭山坡地歸由丁○○耕作，被告即不得在系爭公有山坡地
      內從事農地使用，其未經許可擅自整地耕作，已違反山坡
      地保育利用條例第10條、第9條第1款之規定至明。
（二）被告雖辯稱有出席協調會但不知協調會議在協調何事，亦
      不知系爭土地已歸由丁○○使用云云，然證人司明國即花
      蓮縣卓溪鄉公所職員於原審證稱：伊於92年間主持原住民
      保留地登錄協調會議，總共開了4次會議，被告甲○○及
      丁○○每次都有參加。在開第4次協調會議之前，伊與測
      量人員有到現場，被告甲○○自該時起即主張他在系爭土
      地上耕作，所以是會同甲○○及丁○○一起指界測量，伊
      在現場只看一下子就離開了，到了第4次協調會議時，被
      告甲○○對於丁○○取得上開地號土地耕作權沒有表示意
      見，所以就當場確定由丁○○取得花蓮縣卓溪鄉○○段第
      165之3地號土地之耕作權，被告甲○○因在花蓮縣卓溪鄉
      ○○段第165之5、165之6、165之16等土地上有實際耕作
      ，然其非原住民，故只能取得該3筆土地之承租權，會議
      紀錄後來也有寄給被告甲○○。伊嗣後將會議結果登錄送
      到原住民保留地土地權利審查委員會審核，審核過後即將
      使用人登記為耕作權人，丁○○經地政機關登記為上開土
      地之耕作權人後，被告甲○○曾經透過伊跟丁○○要回曾
      經雇工施作的費用等語明確（原審卷第109-115頁）。而
      被告甲○○亦不否認其在指界測量及第4次協調會議時在
      場，自知悉系爭土地已歸由丁○○耕作，不可能誤認混淆
      ，甚至於丁○○登記為耕作權人時，尚透過司明國向丁○○索取雇工施作之費用，可見其明確知悉系爭土地已歸由
      丁○○耕作使用，所辯不知協調會議在協調何事，不知系
      爭土地已歸由丁○○使用云云，為避重就輕之詞，不可採
      信，其犯行堪以認定。
二、被告行為時，刑法第41條第1項前段規定：「犯最重本刑為5
    年以下有期徒刑以下之刑之罪，而受6個月以下有期徒刑或
    拘役之宣告，因身體、教育、職業、家庭之關係或其他正當
    事由，執行顯有困難者，得以1元以上3元以下折算一日，易
    科罰金」，及修正前罰金罰鍰提高標準條例第2條前段（現
    已刪除）規定，就其原定數額提高為100倍折算1日，則被告
    行為時之易科罰金折算標準，應以銀元300元折算1日，經折
    算為新臺幣後，應以新臺幣900元折算為1日。惟95年7月1日
    修正公布施行之刑法第41條第1項前段則規定：「犯最重本
    刑為5年以下有期徒刑以下之刑之罪，而受6個月以下有期徒
    刑或拘役之宣告者，得以新臺幣1000元、2000元或3000元折
    算一日，易科罰金」。比較修正前後之易科罰金折算標準，
    以修正前之規定，較有利於被告，依刑法第2條第1項前段，
    以適用修正前刑法第41條第1項前段規定，定其折算標準。
三、被告甲○○明知系爭公有山坡地已由主管機關劃歸丁○○使
    用，不得任意耕作，卻未經主管機關同意，擅自在系爭土地
    從事農業耕作，核其所為係違反山坡地保育利用條例第10條
    、第9條第1款之規定，應依同條例第34條第1項處罰。而山
    坡地保育利用條例第34條第1項為刑法第320條第2項之特別
    規定，既依該條例論處，即無刑法上竊佔罪之適用，有最高
    法院83年度台上字第170號判決可資參照，公訴人認被告甲○○係犯刑法第320條第2項、第1項之竊佔罪，起訴法條尚
    有未洽，應予變更。爰審酌被告恃其曾在系爭土地耕作，無
    視協調會之協議結果，強行使用公有土地，事後仍不返還土
    地，態度不佳及其知識程度不高、年齡已近80歲等一切情狀
    ，量處如主文所示之刑，及諭知易科罰金之折算標準。而其
    在公有土地之耕作物，已附合於系爭土地，依民法第811條
    規定應由主管機關取得其所有權，自無庸依山坡地保育利用
    條例第34條第4項宣告沒收。
貳、無罪部分
一、公訴意旨略以：被告乙○○明知系爭土地已由主管機關劃歸
    丁○○使用，竟與被告甲○○共同基於竊佔之犯意聯絡，於
    93年1月7、8日在系爭土地整地耕種，因認被告涉犯刑法第
    320條第2項、第1項之竊佔罪嫌。
二、按犯罪事實應依證據認定之，無證據不得認定犯罪事實；又
    不能證明被告犯罪者，應諭知無罪之判決，刑事訴訟法第15
    4條第2項、第301條第1項分別定有明文。再所謂認定犯罪事
    實之證據，係指足以認定被告確有犯罪行為之積極證據而言
    ，苟未能發現相當證據，或證據不足為不利於被告事實之認
    定時，即應為有利於被告之認定，更不必有何有利之證據，
    亦不能以推測或擬制之方法，以為裁判基礎（最高法院29年
    上字第3105號、40年度臺上字第86號、56年度臺上字第 807
    號判例意旨參照）。
三、公訴人認被告乙○○有上開竊佔罪嫌，係以證人丁○○、潘
    林素梅指述被告乙○○開怪手在系爭土地上插秧耕種為證。
    訊據被告乙○○否認竊佔犯行，辯稱: 我一直在監獄服刑，
    91年8月11日出獄，父親甲○○叫我去田裡工作，我就做什
    麼，開協調會時伊不在場，不知系爭土地撥給何人使用，且
    父親已在系爭土地上耕種十多年，無竊佔之犯意等語。經查
    ，協調會總共開了4次，乙○○沒有去開過會，指界是在第
    第3次及第4次協調會間，指界時乙○○只是單純在旁耕種，
    沒有實際指界等語，業經證人司明國證述在卷（原審卷第10
    9-112頁），乙○○既未參加每次之協調會，是否知悉協調
    會之內容及結果，已有疑義；且其於91年12月24日、92年8
    月29日召開之第3次及第4次協調會之間，在司明國會同丁○○測量指界時，猶在系爭土地上耕種，可見其主觀上是認其
    有耕種權，嗣後於93年1月間之整地耕作，乃賡續前述有耕
    作權之意思為之，所辯無竊佔犯意，尚非無據。此外，復查
    無其他積極證據可證其有公訴人主張之竊佔犯嫌，自應為無
    罪之諭知。
參、撤銷改判理由：
一、原審對被告甲○○論罪科刑，固非無見，惟系爭165-3土地
    仍屬山坡地，原審未適用山坡地保育利用條例第34條第1項
    之規定論罪，適用法律顯有違誤，被告甲○○否認犯罪，固
    無理由，然原判決既有可議，自應撤銷改判。
二、原審未詳查被告乙○○是否明知系爭土地已撥給他人使用，
    有無擅自使用之犯意，僅以其有耕作之事實即予論罪，亦有
    不當，被告乙○○執此指摘原判決不當，為有理由，應予撤
    銷改判。
據上論斷，應依刑事訴訟法第369條第1項前段、第364條、第300
條、第299條第1項前段、第301條第1項前段，山坡地保育利用條
例第34條第1項，刑法第2條第1項前段、修正前刑法第41條第1項
前段，罰金罰鍰提高標準條例第1條前段、修正前罰金罰鍰提高
標準條例第2條，現行法規所定貨幣單位折算新台幣條例第2條，
判決如主文。
本案經檢察官丙○○到庭執行職務。
中　　華　　民　　國　　96　　年　　5 　　月　　18　　日
                  審判長法  官  何方興
                        法  官  王紋瑩
                        法  官  林鳳珠
以上正本證明與原本無異。
如不服本判決，應於送達後10日內，向本院提出上訴狀。其未敘
述理由者，並應於提出上訴狀後10日內向本院補提理由狀 (須附
繕本)。
                        書記官  陳有信
中　　華　　民　　國　　96　　年　　5 　　月　　18　　日
參考法條：
山坡地保育利用條例第34條第1項：
違反第10條規定者，處6月以上5年以下有期徒刑，得併科新台幣
60萬元以下罰金。
山坡地保育利用條例第9條：
在山坡地為下列經營或使用，其土地之經營人、使用人或所有人
，於其經營或使用範圍內，應實施水土保持之處理與維護︰
一  宜農、牧地之經營或使用。
二  宜林地之經營、使用或採伐。
三  水庫或道路之修建或養護。
四  探礦、採礦、採取土石、堆積土石或設置有關附屬設施。
五  建築用地之開發。
六  公園、森林遊樂區、遊憩用地、運動場地或軍事訓練場之開
    發或經營。
七  墳墓用地之開發或經營。
八  廢棄物之處理。
九  其他山坡地之開發或利用。
山坡地保育利用條例第10條：
在公有或他人山坡地內，不得擅自墾殖、占用或從事前條第 1 款
至第 9 款之開發、經營或使用。
